臺灣高雄地方法院刑事判決　　　　　　　　　　　　　九十三年度訴字第三六八號
　　公　訴　人　臺灣高雄地方法院檢察署檢察官
　　被　　　告　乙○○
　　指定辯護人　本院義務辯護人丁○○律師
右列被告因殺人未遂等案件，經檢察官提起公訴（九十二年度偵字第二一三０五號）
，本院判決如左：
    主  文
乙○○殺人未遂，處有期徒刑拾年，褫奪公權陸年。扣案之尖鑽壹把沒收。
    事  實
一、緣乙○○於民國八十九年間結識丙○○○，得知丙○○○平日經營計程車行兼營
    地下錢莊貸款取息為業，即以所討回債款之一成為酬勞，受僱於丙○○○，代其
    向借款人索討債款（其二人所涉重利罪嫌部分，另案由檢察官偵查中）。乙○○
    於九十二年十月十八日，代丙○○○收得一筆債款後，因自身經濟拮据、手頭不
    便，竟覬覦丙○○○所收取之高額債款及家中財物，意圖自己不法之所有，而萌
    強盜、殺人之犯意，於同年十月二十一日上午八時許，攜帶其所有預藏之尖鑽一
    把及第四級管制藥品「安定」（Ｄｉａｚｅｐａｍ，具鎮靜安眠作用），搭乘由
    不知情友人高玉仁駕駛之計程車，前往丙○○○位於高雄市三民區○○○街一四
    四巷三十三號住處，以欲商談高玉仁靠行加入丙○○○之車行為藉口，與高玉仁
    一同進入丙○○○上址住處閒聊，俟商談完畢，高玉仁離去後，乙○○突然出手
    將丙○○○拉至餐廳飯桌處，向丙○○○稱：大姊，對不起等語，並取出預藏之
    尖鑽，欲逼迫丙○○○喝下放置在桌上已摻入其攜來上開鎮定安眠藥劑「安定」
    之茶水一杯，惟丙○○○不從，奮力將茶杯撥倒，杯內藥水因而灑落在地，乙○
    ○見狀，即手持尖鑽猛力朝丙○○○之頭、頸、背部等處刺殺多刀，丙○○○邊
    掙扎、邊往大門方向逃竄，一再哀求：別再殺了，並高呼救命，惟遭乙○○回稱
    ：「我一定要殺死妳，否則我出了門也一定會死！」等語，不罷手而繼續朝丙○
    ○○身上猛刺，丙○○○因之遭受重傷而趴伏於客廳沙發上，於掙扎中將刺入頭
    部之尖鑽拔下丟入沙發下，乙○○復再順手持取丙○○○所有、恰置於客廳桌上
    之削刨刀一把，繼續猛刺，終致丙○○○受有遍布於頭、頸、顏面、耳、上背部
    、雙上肢，且均深達肌肉層之穿刺傷及撕裂傷多處（詳細傷勢：(1)雙上肢傷口零
    點七公分二處、一公分三處、一點三公分一處、一點五公分一處、一點八公分二
    處、二公分一處、二點三公分二處、二點四公分二處、二點五公分一處、二點九
    公分一處；(2)頭部傷口一公分五處、一點二公分一處、一點五公分五處、二公分
    六處、二點二公分三處、二點二五公分一處、二點五公分二處、二點七公分一處
    、三公分一處；(3)左耳傷口零點四公分一處，及左耳耳廓合併軟骨撕裂傷；(4)上
    背部傷口一點二公分一處、一點五公分一處、二公分四處、二點二公分三處、二
    點二五公分一處、三公分一處；(5)右眼眼球穿刺傷致眼球破裂，已完全失明）。
    乙○○以此強暴方式致丙○○○不能抗拒而昏迷不省人事後，旋即褪下丙○○○
    戴於左腕上、價值新臺幣（下同）四十萬元之勞力士金錶一只，得手後，復為避
    人耳目，乃褪去丙○○○上衣，使其上身赤裸而故佈姦殺疑陣，惟因警方據報得
    悉上址有人呼救，於同日上午九時二十分許趕抵現場，仍在屋內之乙○○聽見敲
    門聲，見事跡敗露，即開啟後門沿防火巷逃離現場，適警繞道自屋後防火巷欲入
    內探查時，即時發現藏匿該處、渾身血污之乙○○，將乙○○帶回現場瞭解案情
    ，詎乙○○竟向警佯稱：行兇之歹徒已逃離云云，並趁機將上開強盜得手之金錶
    棄置於停放在龍江街八十六號前車牌號碼Ｄ九－０七三六號自小客車旁，惟旋遭
    警識破而將之逮捕，再循線起出乙○○趁亂棄置之金錶，另在丙○○○家中扣得
    削刨刀一支（即起訴書記載之刨刀）及乙○○所有持以作案用之尖鑽一把，方查
    獲上情。而丙○○○經警送往高雄醫學院附設中和紀念醫院急救後，始倖免於死
    。
二、案經丙○○○訴由高雄市政府警察局三民第一分局移送臺灣高雄地方法院檢察署
    檢察官偵查起訴。
    理  由
一、訊據被告乙○○固供承有上開受僱於告訴人丙○○○代為向人討債，收取討回債
    款之一成作為報酬等情，惟矢口否認有何攜帶兇器強盜、殺人未遂之犯行，辯稱
    ：扣案的尖鑽及安眠藥都不是我帶去的，我沒有要強盜或預謀殺人，九十二年十
    月二十一日當天早上我要去找丙○○○會帳，因之前於同年十月十八日幫她討到
    一筆一百七十萬元之帳款，我依約向她要一成佣金，她不認帳，還逼我說要還清
    之前八萬元欠款本息，雙方因此起口角爭執，後來丙○○○打我一巴掌，我跌倒
    在地，隨手抓起碗櫥旁的鑽子向她刺下去，之後我就不知發生何事，等後來聽到
    電鈴聲，我才緊張爬起來，看到桌上放一只金錶，我因氣憤要報復丙○○○，就
    將金錶拿起來往外丟，沒有要強盜的意思，且因我有精神方面的疾病，整件事我
    都不清楚如何發生云云。然查：
  (一)右揭時、地被告預謀殺人強盜而攜帶尖鑽一把及管制藥品「安定」藥劑，並藉口
    商談其友人計程車靠行之事，與不知情之友人高玉仁一同進入告訴人住處，旋於
    高玉仁離去後，被告即取出預藏之尖鑽，逼迫告訴人喝下摻有鎮靜安眠藥劑「安
    定」之茶水，因告訴人不從而未果，被告即持尖鑽猛力刺殺告訴人之頭、頸、背
    部及雙上肢等處多下，復因尖鑽掉落，再持現場之削刨刀繼續刺殺，並趁告訴人
    遭殺傷嚴重、意識昏迷而不能抗拒之際，強取告訴人戴在左手腕上之勞力士金錶
    一只得手後，旋於逃離現場之際，為警識破查獲等情，迭據告訴人丙○○○於警
    詢、偵訊及本院審訊中指訴綦詳（偵卷十六至十七、四九至五十、五九頁背面至
    六一頁、本院卷六七至六九、一三四頁），核與被告於警詢及偵訊中供承：我持
    尖鑽刺殺丙○○○胸部，因她掙扎及高喊救命，我一時心慌再持尖鑽刺她好幾刀
    ，她跑到客廳，我將她推倒在沙發上要再刺她時，尖鑽掉落，丙○○○趁機將尖
    鑽塞入沙發縫隙內，我見狀拿起客廳桌上削刨刀對丙○○○身上胸部及背部猛刺
    ，直到聽見有人敲門才停止，我離開時見桌上有一只女用勞力士金錶，隨手將金
    錶拿走，是從後面廚房開鐵門由防火巷逃離等情大致相符（警卷第一至二頁、偵
    卷五至六、四七至五十頁）。又告訴人受有如事實欄所示多深達肌肉層之穿刺傷
    、右眼球穿刺導致破裂已完全失明等傷害，有高雄醫學大學附設中和紀念醫院九
    十二年十一月二十日（九二）高醫附秘字第三一二九號、九十三年四月十二日高
    醫附密字第０九三００００九四九號函暨所附病歷資料多紙及診斷證明書四紙附
    卷可稽（偵卷第十八至二一頁、七三至七五頁、本院卷第九一至九四頁），而扣
    案茶杯一只，經送檢驗結果，檢出具鎮靜安眠作用之第四級管制藥品「安定Ｄｉ
    ａｚｅｐａｍ」成分，亦有內政部警政署刑事警察局鑑驗通知書及說明資料各一
    紙在卷可按（偵卷第八二、八三頁），足徵告訴人上開指訴應非子虛，堪予採信
    。此外，復有現場查獲高雄市政府警察局三民第一分局警員陳貞顯、敬治剛出具
    之職務報告一紙、現場查獲照片、告訴人受傷住院照片等附卷可稽（警卷第十一
    至十六頁、偵卷六六至七二頁），及尖鑽一把、削刨刀一支、告訴人所有之勞力
    士金錶一支扣案可資佐證。
  (二)被告雖辯稱：我並非預謀殺人，當天我是去找丙○○○會帳，後來她不給還向我
    逼債，我因氣憤才臨時起意刺殺她；尖鑽及「安定」藥劑都不是我帶去的，告訴
    人曾至精神科就診，「安定」是告訴人自己的；扣案金錶是我離開時在告訴人桌
    上拿的，因我當時很生氣要報復告訴人，才拿去丟棄，並非要強盜云云，惟告訴
    人與被告當日並未發生口角爭執，被告確係預謀等情，業據告訴人陳稱明確，已
    如前述，核與證人高玉仁於警詢中證稱：乙○○叫我載他到遼寧一街一四四巷三
    三號前，他下車打電話，沒多久一名婦人前來開門，我與乙○○跟隨該婦人進入
    屋內，乙○○跟我介紹說這是陳太太，並說陳太太也經營計程車行，我計程車可
    以靠他的行，而陳太太則說等我計程車保險到期後再靠她行比較划算，我說看看
    再說，之後他們自己聊他們的，我喝完茶後，看看乙○○沒有離開的意思，覺得
    再坐下去也無聊，我就先告退；我看他們很熟也沒有仇恨，想不到乙○○會殺陳
    太太等情明確（警卷第四至五頁），果被告所辯；當天係因與告訴人發生口角，
    才臨時起意行兇一情為真，衡情被告豈有預先準備尖鑽、安眠藥劑等物，並攜帶
    前往告訴人住處之理？益證被告為本件犯行早有預謀，甚為明灼，其上開所辯純
    係避就卸責之詞，委無足取。又經本院依職權函詢高雄醫學大學附設中和紀念醫
    院，其函覆：丙○○○固曾至該院精神科門診就診，然係開立「Ｂｒｏｍａｚｅ
    ｐａｍ」，並非「安定」等語，有該院九十三年四月十二日高醫附秘字第０九三
    ００００九四九號函及所附病歷資料、診療記錄可稽（本院第九一至九四頁），
    是被告所辯：「安定」是告訴人自己的藥劑云云，亦屬無據。再扣案之勞力士金
    錶一只，告訴人原係配戴於左手上，業如前述，且被告於警詢中已自承：警方查
    獲我時金錶還在我身上，因當時警方發現我全身是血，我騙警方行兇歹徒往前方
    逃離，藉機才將金錶丟棄，隨後有三名警方再將我逮捕等語在卷（警卷第二頁倒
    數第二行至該頁背面第一行），參諸勞力士金錶價值甚昂，乃眾所皆知之事，衡
    情一般人購買後，若非加以配戴，理應會加以妥善收藏，絕無隨意置放於桌上之
    可能，是被告嗣於偵查及本院審訊中翻異前詞，改口辯稱：我看到告訴人桌上放
    有金錶，想把它拿去丟掉云云，顯悖常情，純係避就卸責之脫詞，自無可採。至
    證人高玉仁雖於警詢中證稱：被告下車時，我見他手裡拿著香菸，沒有其他東西
    等語，惟扣案之尖鑽、安眠藥，長度或體積均非巨大，便於攜帶、收藏，衡情被
    告僅需將之插於腰際或隨身藏放於口袋、褲袋，即能避人耳目而不遭察覺，從而
    ，證人高玉仁上開證言尚不足為被告有利之認定，應予敘明。
  (三)再被告辯稱：我有精神方面的疾病，案發時不清楚自己做了何事云云，並舉卷附
    其自行至私立高安診所就醫之診斷證明書一紙為憑。惟本件被告於警詢及初次偵
    訊時，對於案發經過均能清晰描述（警卷第一至二頁、偵卷第五至六頁），且觀
    諸被告歷次之警詢及偵訊筆錄，從未曾提及其罹患精神疾病一情，其遲至本院審
    理時始提出，已難認其所辯為真；況被告確係預謀攜帶尖鑽、安眠藥而強盜、殺
    人，犯後尚知故佈疑陣、躲避警方查緝，均如前述，參以被告已於本院初次審訊
    時自承：除於案發前、後各一次至上開私立高安診所就診外，並無其他就診紀錄
    ，亦未曾至具公信力之公立或教學醫院就診等情（見本院卷十二頁），顯難認其
    本件行為時之精神狀態，有何異常之處。復經本院依職權將被告行為時之精神狀
    態送請財團法人台灣省私立高雄仁愛之家附設慈惠醫院鑑定結果，認：「陳員這
    兩年常因一些小衝突而引發成暴力事件，就本案，此種行為特質應為其腦傷後人
    格改變及原本具有之反社會人格傾向所致，論其案發當時之精神狀態，未達精神
    耗弱及心神喪失狀態」等語，有該院九十三年七月八日九三附慈精字第一二四一
    號函暨精神鑑定報告書一份在卷可按（本院卷一八五至一九三頁），足徵被告固
    因個人情緒失控與衝動控制力差而為本件犯行，然其行為時之精神狀態並無異常
    ，其此部分所辯，亦無可採。
  (四)辯護意旨雖認：被告所為係犯傷害致重傷罪，並非殺人未遂罪云云，惟按殺人與
    傷害罪之區別，本視加害人有無殺意為斷，被害人所受傷害程度，固不能據為認
    定有無殺意之絕對標準，然加害人之下手情形如何及是否為致命部位，於審究犯
    意方面，仍不失為重要參考（最高法院二十年非字第一四號判例、九一年度台
    上字第三三九０號、九二年度台上字第二五二０號判決意旨參照）。扣案之尖鑽
    一把及削刨刀一支，均為金屬材質製造，質地堅硬，且尖端銳利、刀鋒尖韌，均
    足以致命，有卷附照片可按；又人體之頭、頸部係要害部位，如該處受傷，易因
    大量出血而致休克死亡等情，此為公眾週知之一般常識，被告為普通智識程度之
    成年人，當無不知之理。本件告訴人所受傷害部位遍及頭、頸、顏面、眼球、背
    部及雙上肢等，均屬人體要害或重要部位，且其傷勢情形：頭顱部約七處穿刺傷
    深達肌肉，頸部約十處穿刺傷，上肢約十五處穿刺傷，全身傷口多深達肌肉層，
    其中右眼球穿刺導致破裂，因傷口太多易大量失血休克等情，亦經高雄醫學大學
    附設中和紀念醫院函覆明確，業如前述，再觀之卷附被告持以刺殺後之上開尖鑽
    照片（警卷十五頁右上部），已呈嚴重彎曲狀態，足證被告用力之猛、殺意之堅
    ，其確有殺人之故意甚明，是辯護人此部分所認，尚屬無據。至被告辯稱：當日
    我與告訴人間確有代收一百七十萬元債款之佣金糾紛，才會刺傷告訴人，請求傳
    訊「黃三雄」、「趙老師」查明云云，惟本案確係被告預謀攜帶尖鑽及安眠藥劑
    而殺人、強盜，均如前述，且縱認被告上開辯解屬實，此部分亦係被告犯罪之動
    機問題，衡與構成要件之待證事實無涉，故本院認並無傳訊之必要，附此敘明。
  (五)綜上所述，本件事證明確，被告上開犯行，應堪認定。
二、查被告攜帶之尖鑽，質地堅硬且前端甚為鋒利，客觀上足以威脅人之生命、身體
    安全，係屬兇器，已如前述，而被告雖攜持兇器強盜殺人，強盜犯行雖已既遂，
    相結合之殺人犯行則因被害人倖免於死而仍止於未遂，尚難論以刑法第三百三十
    二條第一項之強盜殺人結合罪；是核被告所為，係犯刑法第三百三十條第一項之
    攜帶兇器強盜罪及同法第二百七十一條第二項、第一項之殺人未遂罪。被告已著
    手於殺人犯罪行為之實施，而未至死亡之結果，為未遂犯，爰依刑法第二十六條
    前段之規定，按既遂犯之刑度減輕其刑。又被告係意圖強盜而預謀殺人未遂，其
    所犯上開二罪間，有方法、結果之牽連關係，應依牽連犯之規定，從一重以殺人
    未遂罪處斷。爰審酌被告曾犯偽造文書罪，素行不佳，有臺灣高等法院被告全國
    前案紀錄表及臺灣高雄地方法院檢察署刑案資料查註紀錄表各一份在卷可稽，仍
    不知警惕，年輕體健，不思以正途賺取錢財，竟覬覦他人錢財，攜帶兇器強盜並
    下手殺人，手段兇殘，又於作案後褪去被害人上衣、對到場警員佯稱歹徒已逃離
    、趁機丟棄其強盜之金錶，故佈疑陣，意圖誤導警方追緝真兇，犯罪情節及惡性
    均極重大，嚴重危害他人生命、財產安全，破壞社會治安，犯後猶執詞狡飾、避
    重就輕，全然未見真誠之悔悟表現，姑念其僅國中肄業，智識程度不高（見警卷
    第一頁記載），及被害人雖受有一眼失明之傷勢，惟倖免於死等一切情狀，量處
    如主文所示之刑，並依被告犯罪之性質，認有褫奪公權之必要，併依刑法第三十
    七條第二項之規定，宣告褫奪公權六年；至公訴人認被告犯罪情節重大，對被害
    人及社會產生重大危害，而求處無期徒刑云云，尚有欠允，應予敘明。另扣案尖
    鑽一把，為被告所有供前開強盜及殺人犯罪所用之物，業據被害人於偵查及本院
    審理中陳明在卷，爰依刑法第三十八條第一項第二款之規定宣告沒收。至被告持
    以供上開犯罪用之扣案削刨刀一把，係告訴人家中之物，已據告訴人於偵訊中陳
    稱明確（偵卷第十九頁倒數第三行），既非被告所有，又非違禁物，自無庸宣告
    沒收，而扣案之勞力士手錶一只，係告訴人所有之物，亦據被告及告訴人一致供
    陳在卷，亦不予宣告沒收。再被告攜帶供犯罪所用之管制藥品「安定」藥劑，因
    未據扣案，且已溶解於茶水中而滅失，顯無法宣告沒收，亦附此敘明。
據上論斷，應依刑事訴訟法第二百九十九條第一項前段，刑法第二百七十一條第二項
、第一項、第三百三十條第一項、第五十五條、第二十六條前段、第三十七條第二項
、第三十八條第一項第二款，判決如主文。
本案經檢察官甲○○到庭執行職務。
中      華      民      國    九十三    年      八      月     廿三     日
                              臺灣高雄地方法院刑事第十二庭
                                      審判長法  官      張世賢
                                            法  官      鍾素鳳
                                            法  官      林韋岑
右正本證明與原本無異。
如不服本判決，應於判決送達後十日內，向本院提出上訴狀。
                                            書記官      林慧君
中    華    民    國      九十三      年      八    月     二十三      日
【附錄本判決論罪科刑法條】
中華民國刑法第二百七十一條第二項、第一項：
  殺人者，處死刑、無期徒刑或十年以上有期徒刑。
  前項之未遂犯罰之。
中華民國刑法第三百三十條第一項：
  犯強盜罪而有第三百二十一條第一項各款情形之一者，處七年以上有期徒刑。
  前項之未遂犯罰之。
